【裁判字號】    99,訴,580
【裁判日期】    990521
【裁判案由】    違反期貨交易法等
【裁判全文】
臺灣彰化地方法院刑事判決               99年度訴字第580號
公  訴  人  臺灣彰化地方法院檢察署檢察官
被      告  甲○○
選任辯護人  陳世煌律師
            黃俊昇律師
上列被告因違反期貨交易法案件，經檢察官提起公訴（98年度偵
字第9360號），本院逕以簡式審判程序判決如下：
    主  文
甲○○共同違反非期貨商不得經營期貨交易業務之規定，處有期
徒刑肆月。緩刑貳年，並應向公庫支付新臺幣拾萬元，扣案如附
表所示之物均沒收。
    犯罪事實
一、甲○○、陳信安（所犯違反期貨交易法犯行，業據本院以98
    年度訴字第1778號判處有期徒刑6 月確定在案）及真實姓名
    年籍不詳綽號「志榮」之成年男子（下簡稱「志榮」），明
    知其等非期貨商，未經行政院金融監督管理委員會證券期貨
    局授權許可並發給許可證照，不得經營期貨經紀商、期貨自
    營商等期貨交易業務，竟共同基於未經許可擅自經營期貨交
    易業務之犯意聯絡，自民國98年3 月20日起（起訴書誤載為
    自98年7 月某日起）迄同年98年8 月底某日止，以陳信安位
    於彰化縣北斗鎮○○街206 巷28號住處作為辦公場所對外招
    攬客戶前來下單，其經營方式係仿照合法期貨市場中有關「
    臺灣證券交易所發行之加權股價指數期貨（下簡稱臺股期貨
    指數）」之交易時間，並以臺股期貨指數為標的之交易商業
    務，其交易方法為客戶以電話聯絡陳信安選擇下多單（即下
    注指數上漲）或下空單（即下注指數下跌），並選擇何時平
    倉，其下單計算方式為：以臺股期貨指數為基準，每點乘以
    新台幣（下同）200 元為每口合約價值，每點漲跌以200 元
    計算盈虧，最多限買2 口、每日結算一次，每口收取0.25點
    50元之手續費，陳信安復透過「志榮」製作輸贏帳單後交付
    甲○○，甲○○再持輸贏帳單以其持用0000000000號行動電
    話與持用0000000000號行動電話之陳信安聯絡告知下單客戶
    輸贏情形，俾利陳信安計算客戶獲利或虧損情形，據以向客
    戶收取虧損或交付獲利金額，而以上開方法，共同經營非法
    地下期貨交易牟利。嗣於98年9 月1 日上午11時許，經警持
    本院核發之搜索票，在陳信安上開住處搜索查獲，並扣得陳
    信安所有如附表編號1 至8 所示供其與甲○○共犯上開期貨
    交易法犯行所用之物，及於本院審理時，甲○○交付其所有
    與陳信安共犯前開期貨交易法犯行所用如附表編號9 所示之
    物，始知悉上情。
二、案經臺中縣政府警察局移送臺灣彰化地方法院檢察署檢察官
    偵查起訴。
    理  由
一、按除被告所犯為死刑、無期徒刑、最輕本刑為3 年以上有期
    徒刑之罪或高等法院管轄第一審案件者外，於刑事訴訟法第
    273 條第1 項程序進行中，被告先就被訴事實為有罪之陳述
    時，審判長得告知被告簡式審判程序之旨，並聽取當事人、
    代理人、辯護人及輔佐人之意見後，裁定進行簡式審判程序
    ；除簡式審判程序、簡易程序及第376 條第1 款、第2 款所
    列之罪之案件外，第一審應行合議審判，刑事訴訟法第273
    條之1 第1 項、第284 條之1 分別定有明文。本件被告甲○
    ○所犯係死刑、無期徒刑、最輕本刑為3 年以上有期徒刑或
    高等法院管轄第一審案件以外之罪，並於本院行準備程序時
    就被訴事實為有罪之陳述，本院合議庭依前揭規定，經評議
    結果，裁定改由受命法官獨任行簡式審判程序，先予敘明。
二、上揭犯罪事實，業據被告甲○○於警偵訊及本院審理時坦承
    不諱（詳偵查卷宗第5 頁至第7 頁反面、第72頁至第74頁、
    本院99年5 月20日審判筆錄），核與證人陳信安於偵查中證
    述之情節相符（詳偵查卷宗第70頁至第71頁），復有臺灣南
    投地方法院通訊監察書及陳信安持用之0000000000號行動電
    話通訊監察譯文（詳偵查卷宗第9 頁至第16頁）暨被告持用
    之0000000000號行動電話與陳信安持用之0000000000號行動
    電話通向通聯紀錄（詳偵查卷宗第42頁）在卷可憑，此外，
    復有如附表所示之物扣存於本院98年度訴字第1778號卷宗及
    本院卷可憑，足認被告之任意性自白與事實相符。本案事證
    明確，被告犯行，洵堪認定，應依法論科。
三、核被告非期貨商而未經許可擅自經營期貨交易業務，已違反
    期貨交易法第56條第1 項之規定，而犯期貨交易法第112 條
    第3 款之罪。被告、陳信安及「志榮」3 人間，就前揭犯行
    ，均有犯意聯絡及行為分擔，為共同正犯。又按期貨交易法
    第56條第1 項規定「非期貨商除本法另有規定者外，不得經
    營期貨交易業務」之所謂業務，係指以反覆經營期貨交易行
    為為目的之社會活動者而言，性質上本即包含繼續多次經營
    期貨之交易行為（最高法院92年度臺上字第4820號刑事判決
    可資參照），是以被告基於經營特定業務之意思，反覆從事
    期貨交易業務，屬「集合犯」中之「營業犯」類型，應論以
    包括一罪而受單一之法律評價。爰審酌被告迭於警偵訊及本
    院審理時對上開犯行均坦承不諱，且依被告之營業規模觀察
    ，對於合法期貨交易市場之正常運作所生衝擊應屬有限，且
    其非法經營期間不長，犯罪所生危害非鉅，參以被告犯罪動
    機、目的、手段、智識程度等一切情狀，認蒞庭檢察官具體
    求刑有期徒刑4 月，尚屬妥適，爰量處如主文所示之刑，以
    示懲儆。又被告前未曾受有期徒刑以上刑之宣告，有臺灣高
    等法院被告前案紀錄表在卷可稽，其因一時失慮，偶罹刑典
    ，惟事後已坦承犯行，深具悔意，經此刑之宣告後，應知警
    惕而無再犯之虞，本院因認暫不執行其刑為當，予以宣告緩
    刑2 年，用啟自新，惟為深植被告守法觀念，記取本案教訓
    ，另依刑法第74條第2 項第4 款規定，併宣告被告應向公庫
    支付100,000 元，以啟自新。又按共同正犯因相互間利用他
    人之行為，以遂行其犯意之實現，本於責任共同之原則，有
    關沒收部分，對於共犯間供犯罪所用之物，自均應為沒收之
    諭知（最高法院89年度臺上字第6946號、91年度臺上字第55
    83號判例意旨參照）。扣案如附表編號1 至8 所示之物，係
    共犯陳信安所有，供其與被告共犯上開期貨交易法犯行所用
    之物，業據被告供明在卷，併依刑法第38條第1 項第2 款之
    規定，宣告沒收。而如附表編號9 所示之被告與陳信安用以
    聯絡下單客戶輸贏情形持用之0000000000號行動電話1 支（
    含SIM 卡1 枚），係被告所有，供其與共犯陳信安共犯上開
    期貨交易法犯行所用之物，亦為被告所是承，併依刑法第38
    條第1 項第2 款之規定，宣告沒收。至共犯陳信安持用之00
    00000000號行動電話1 支（含SIM 卡1 枚），因未扣案，且
    非違禁物，為免將來執行之困難，爰不併予宣告沒收之，附
    此敘明。
四、末按期貨交易屬高度風險之財物槓桿工具，為管理交易風險
    ，確保履約能力，對於受客戶高度信賴之期貨交易經營商，
    其成立採取「許可主義」，即須有一定資本以上、負責人及
    業務員均須具一定資格，亦須取得合格之證照始得成立；其
    分支機構亦須具備一定條件，經主管機關許可始得設立，此
    觀期貨交易法第56條之規定甚明。若未擁有合法期貨商執照
    ，從事期貨交易業務，即為法所不許。而同法第112 條第2
    款、第3 款所定之擅自「經營期貨結算機構」、「經營期貨
    交易業務」，係指未經許可，反覆從事期貨交易行為為目的
    之社會活動者而言。「股市是經濟的櫥窗」，此未經許可，
    擅自經營之地下期貨，與合法期貨交易固均含有高度射倖性
    ，但並非所有射倖性之行為皆歸類為賭博。地下臺灣股價指
    數期貨交易與合法之臺灣股價指數期貨交易，固然均以指數
    變化決定輸贏，同樣依數字決算勝敗，沒有實物交易。但期
    貨交易所開設台指期貨交易之目的，在於提供市場參與者預
    測未來經濟發展趨勢，而能預作避險或套利；看多或看空乃
    繫於參與者之眼光，不純然依靠機率，不能與擲骰子、玩麻
    將或簽注六合彩相類比。此類行為之勝敗，有時固決定於運
    氣，但此祇能說明期貨交易之臺指期貨交易帶有一些賭博、
    投機之成分，絕非全然係賭博。況查地下期貨之違法性，在
    於影響正常期貨交易，吸納期貨市場眾多資金，使正常期貨
    規模萎靡不振，減少政府之期貨交易稅收，更可能因此導致
    股市異常暴漲暴跌；此與賭博罪重在維護社會善良風氣，其
    所保護之法益，並非完全相同（最高法院97年度台上字第39
    5 號判決意旨參照）是被告上開所為，自難以賭博罪之構成
    要件相繩，附此敘明。
據上論斷，應依刑事訴訟法第273 條之1 、第299 條第1 項前段
，期貨交易法第112 條第3 款、第56條第1 項，刑法第11條前段
、第28條、第74條第1 項第1 款、第2 項第4 款、第38條第1 項
第2 款，判決如主文。
本案經檢察官林依成到庭執行職務。
中    華    民    國    99    年    5     月    21    日
                  刑事第四庭  法  官  游秀雯
以上正本證明與原本無異。
如不服本判決應於收受判決後10日內向本院提出上訴書狀，並應
敘述具體理由。其未敘述上訴理由者，應於上訴期間屆滿後20日
內向本院補提理由書( 均須按他造當事人之人數附繕本) 「切勿
逕送上級法院」。
中    華    民    國    99    年    5     月    21    日
                              書記官  謝志鑫
附錄本案論罪科刑法條全文：
期貨交易法第112條
有下列情事之一者，處 7 年以下有期徒刑，得併科新臺幣 3 百
萬元以下罰金：
一、未經許可，擅自經營期貨交易所或期貨交易所業務者。
二、未經許可，擅自經營期貨結算機構者。
三  違反第 56 條第 1 項之規定者。
四、未經許可，擅自經營槓桿交易商者。
五、未經許可，擅自經營期貨信託事業、期貨經理事業、期貨顧
    問事業或其他期貨服務事業者。
六  期貨信託事業違反第 84 條第 1 項規定募集期貨信託基金
    者。
七  違反第 106 條、第 107 條或第 108 條第 1 項之規定者。
期貨交易法第56條
非期貨商除本法另有規定者外，不得經營期貨交易業務。
期貨商須經主管機關之許可並發給許可證照，始得營業。
外國期貨商須經中華民國政府認許，且經主管機關之許可並發給
許可證照，始得營業。
期貨商之分支機構，非經主管機關許可並發給許可證照，不得設
立或營業。
期貨商之組織形態、設置標準及管理規則，由主管機關定之。
附表：
┌──┬─────────────────────┐
│編號│物品名稱及數量                            │
├──┼─────────────────────┤
│1   │記帳單3疊                                 │
├──┼─────────────────────┤
│2   │記帳本3本                                 │
├──┼─────────────────────┤
│3   │監視器鏡頭4支                             │
├──┼─────────────────────┤
│4   │監視器主控臺1臺                           │
├──┼─────────────────────┤
│5   │傳真機4臺                                 │
├──┼─────────────────────┤
│6   │計算機4臺                                 │
├──┼─────────────────────┤
│7   │液晶螢幕2臺                               │
├──┼─────────────────────┤
│8   │監視器螢幕1臺                             │
├──┼─────────────────────┤
│9   │0000000000號行動電話1 支（含SIM 卡1 枚）  │
└──┴─────────────────────┘

司法院資訊處製作；財團法人民間司法改革基金會備份。
